臺灣高等法院臺南分院刑事判決　　　　　　九十三年度上易字第二一三號　　　Ｇ
　　　上　訴　人　臺灣臺南地方法院檢察署檢察官
　　　上　訴　人
　　　即　被　告　乙　○　○
右上訴人因被告侵占案件，不服臺灣臺南地方法院九十二年度易緝字第一三號中華
民國九十三年四月一日第一審判決（起訴案號：臺灣臺南地方法院檢察署八十七年度
偵字第一二七九九號），提起上訴，本院判決如左：
      主      文
原判決撤銷。
乙○○意圖為自己不法之所有，而侵占自己持有他人之物，處有期徒刑拾月。
      事      實
一、乙○○與鄭義因從事工程而認識，鄭義於民國八十七年五月底某日，持票號00
    00000號，發票人為林王彩雲，付款人為華南商業銀行西台南分行金華辦事
    處，發票日為八十七年七月二十六日，面額新臺幣（下同）二十萬元之支票（下
    稱系爭支票）一紙，委託乙○○代為調借現金，乙○○允諾為鄭義調現而持有系
    爭支票。詎乙○○因另積欠甲○○貨款十萬元，竟意圖為自己不法之所有，於八
    十七年六月十一日，易持有為所有將系爭支票侵占入己，並在臺南市○○路○段
    三六二巷五號其經營之大傑工程有限公司，轉交予甲○○以支付其積欠之貨款。
二、案經臺南縣警察局永康分局報請臺灣臺南地方法院檢察署檢察官偵查起訴。
      理      由
一、被告乙○○未於本院準備程序及審理期日到庭，惟於原審則坦承於八十七年五月
    底收受鄭義所交付之系爭支票，並允諾鄭義代為調現，然未代鄭義調現，而於八
    十七年六月十一日將之轉交予甲○○等情；惟矢口否認有何侵占犯行，於原審辯
    稱：鄭義向林王彩雲拿的系爭支票，不是工程款，而是借票使用，因伊向甲○○
    訂購衣物，差他十萬元貨款，因衣服材質有問題，他向伊催款，伊要他將衣服拿
    回去重新改，怕他不放心，才將系爭支票給他，用以保障伊積欠他之十萬元貨款
    ，並請他暫時保管系爭支票，俟支票屆期，再將支票換回，伊並未侵占云云。經
    查：
  (一)證人鄭義於八十七年五月底某日交付系爭支票予被告，委託被告代為調借現金，
    被告並允諾為鄭義調現而持有系爭支票，惟被告未代為調現，反將之交付證人甲
    ○○，證人甲○○屆期提示系爭支票遭退票之事實，業經被告於警訊中自陳：「
    該支票是八十七年五月下旬鄭義拿至我公司向我調兌現金，但我於八十七年六月
    十七日以前才拿給甲○○充當貨款」等語（見警卷第三頁反面），及於偵查中供
    述：伊答應幫鄭義調現金，伊去問伊叔叔，但他說不方便，伊才想用自己的工程
    款調給鄭義，工程款每五日進來一次，我就先將支票在六月十一日付給甲○○等
    語（見偵卷第十六頁），復於原審中供述：因為調現的期日尚未到，我就先把票
    週轉出去等語（見原審第四九二號卷第二三頁反面），核與證人鄭義於警訊、偵
    查及原審中供證：伊是乙○○做工程的下包，該張支票是八十七年五月下旬，伊
    拿至乙○○公司，欲向乙○○調兌現金用，但伊沒有拿到錢等語相符（見警卷第
    二頁反面、偵查卷第十五頁反面、原審第四九二號卷第二二頁反面、五七頁、原
    審易緝字第一三０號卷第九一頁），並經證人甲○○於警訊、偵查及原審中證述
    ：被告向伊訂購服飾，欠伊貨款，伊催被告貨款很久，在八十七年六月中旬被告
    打電話給伊，伊至台南市○○路店裡，被告拿這張支票給伊作為給付貨款之用等
    語可按（見警卷第五頁反面、偵卷第十六頁反面、原審易緝字第一三０號卷第九
    三至九八頁），並有系爭支票正反面暨退票理由單影本一件附卷可稽（見警卷第
    十二頁），足見被告此部分之供述，核與事實相符，應可採信。
  (二)證人甲○○於偵查時亦證稱：被告乙○○並沒有說伊做的衣服有問題等語（見偵
    查卷第十六頁反面），且於原審審理中亦結證稱：「我幫被告公司製作制服，貨
    款共十五萬元，被告已給付五萬元，尚欠十萬元未付，我有向被告催貨款，催了
    半年，被告都避不見面，後來是被告打電話給我，要我過去收貨款，我到被告臺
    南市○○路店裡，被告就拿這張二十萬元之支票給我，用來支付貨款，我未將超
    出票面額之十萬元找給被告，是因該張支票並未兌現，被告在我提示該張支票前
    ，並未再向我詢問該張支票」等語（見原審易緝卷第九三至九八頁），是證人甲
    ○○自被告收受系爭支票之目的，係用以抵償被告所積欠之十萬元貨款，並非受
    被告委託暫時保管系爭支票無訛；雖被告於原審審理中曾辯稱：「我跟甲○○訂
    購衣物，還欠甲○○十萬元，因衣服材質有問題，甲○○向我催款，我要甲○○
    將衣服拿回去重改，怕甲○○不放心，才將這張支票交給甲○○作保障，擔保我
    會清償十萬元，並告訴甲○○如果提示支票兌現後，怎麼處理都沒有關係」等語
    （見原審易緝卷第一○二至一○三頁），然觀其上開所言，有關其確係因積欠甲
    ○○十萬元貨款未付，主動將系爭支票交予甲○○，而未交待甲○○不得兌現該
    張支票，於甲○○提示該支票前，亦未再詢問或找甲○○換回該張支票等情，則
    屬不爭執，是被告顯非將系爭支票暫時交予甲○○保管，而係用以支付貨款一節
    ，洵堪認定；至被告另辯稱：證人甲○○所交付該批服飾之品質有問題云云，為
    證人甲○○所否認，況依經驗法則，果係該服飾有問題，依常情在二人彼此糾紛
    未解決前，被告實無輕率地交付他人支票予甲○○暫予保管之理，故被告辯稱：
    因衣服材質有問題，僅將系爭支票暫時交予甲○○保管云云，實屬無稽，不足採
    信。則被告將鄭義委託調現之支票，交付證人甲○○，用以支付自身積欠之貨款
    ，顯有不法所有之意圖。參以證人鄭義於原審審理中更結證稱：「我因急需現金
    週轉，就交付系爭支票給被告，請被告在十天內代為調現，因一直未收到被告所
    調借之款項，就在八十七年六月十日找被告要，被告表示要過幾天再調，過了三
    、四天後，我再找被告，被告表示沒調到錢，我請被告交還支票，被告說支票在
    臺中」等詞（見原審易緝卷第八九、九一頁），足見被告就證人鄭義急需現金週
    轉始交付系爭支票請其代為調現一節知之甚詳，且證人鄭義在被告將系爭支票交
    予甲○○之前，已經找過被告索討調借之款項，然被告不僅未替急需用錢之證人
    鄭義調現，反將受託調現之系爭支票轉交予債權人甲○○，用以支付其所積欠之
    貨款，事後於證人鄭義詢問時，更隱瞞其已將票交予證人甲○○之事實，並虛言
    應付證人鄭義，而證人鄭義因不甘平白受損，竟於同年七月廿四日，向華南銀行
    西台南分行金華辦事處謊報該支票於同年六月中旬遺失，並辦理支票掛失止付手
    續，未指定犯人而誣告他人侵占遺失物，經原審判決拘役四十日確定在案，亦有
    該判決書附卷可按（見原審第四九二號卷第七九、八０、九０頁），足認被告主
    觀上確有易持有為所有之侵占故意甚明，被告辯稱：伊並未侵占云云，委無可採
    。
  (三)本案自八十八年間繫屬原審法院至被告通緝前，歷經數次開庭，被告均未曾在原
    審表示其交付系爭支票予證人甲○○時，有其他證人在場，迄被告為警緝獲另案
    入監服刑，原審於九十二年十一月三日提訊被告撤銷通緝後，被告於九十二年十
    一月十日提出之聲請狀亦未陳明其交票予甲○○時有證人在場；且原審於九十二
    年十二月十二日合法送達準備程序期日傳票時，已一併寄發「本院參考事項及證
    據調查聲請表」予被告，告知被告聲請調查證據之程序（見原審易緝卷第五０頁
    ），然被告於九十二年十二月二十四日準備程序期日，並未陳明有待傳訊之證人
    ；嗣於九十三年二月二十七日，被告收受上開審理期日傳票後，曾於九十三年三
    月一日提出刑事答辯狀（見原審易緝卷第六八至七０頁），在該答辯狀內仍未陳
    明其交票予甲○○時，有其他人在場，直至九十三年三月十八日審理程序，交互
    詰問證人甲○○完畢後，始行主張其交票予證人甲○○時，有其他證人在場，證
    人之姓名須再查報。惟本案自被告通緝到案後，在原審已歷經數次庭期，業已讓
    被告充分辯明，及行使防禦之權利，然被告均未指出有其他證人知情其交票予甲
    ○○之過程，直至最後審理期日，始作上述主張，又無法提出證人姓名、年籍資
    料供原審傳喚，其僅以有證人待查為由顯係意圖延滯訴訟（見原審同上卷第九九
    頁）。另系爭支票究竟係證人鄭義向案外人林王彩雲借票後持交被告再轉向他人
    調現？或係案外人林王彩雲交付鄭義用以支付工程款？此部分之認定，並不影響
    被告係受證人鄭義委託代為調現而收受持有系爭支票，惟其並未代證人鄭義調現
    金錢，反將之轉交證人甲○○用以支付貨款之事實，是被告另所辯稱：該張支票
    係鄭義向林王彩雲借票一節縱屬真實，仍無解於本件被告侵占犯行之成立。
  (四)綜上所陳，被告收受證人鄭義委託其代為調現之支票後，不僅未替證人鄭義調現
    ，反將之交予債權人即證人甲○○，用以支付己身欠款，顯已構成「易持有為所
    有」之侵占犯行，本案事證明確，被告犯行堪以認定，應依法論科。
二、核被告所為，係犯刑法第三百三十五條第一項之侵占罪。原審予以論罪科刑，固
    非無見，惟查：刑法第三百三十五條第一項之侵占罪有罰金刑，但原判決據上論
    結欄未引用罰金罰鍰提高標準條例第一條前段之規定，自欠妥適。公訴人上訴意
    旨，以被告在原審意圖延滯訴訟，未見悔意，態度不佳，所具上訴狀內污衊檢察
    官、法官濫用職權、罔顧人權、羅織罪名云云，視司法如無物，原審僅量刑十月
    ，未考量刑罰欲教化改善犯人，難認妥適等情，而指摘原判決不當，流予意氣之
    爭，雖非可取；至於被告雖不服原審判決提起上訴，然本件繫屬本院後，非惟於
    本院九十三年六月三日及廿四日二次準備程序未到庭行使其訴訟權利，且於九十
    三年七月廿九日審理時亦未到庭辯論，尤未提出任何上訴理由以供本院審酌，僅
    於上訴狀內漫言原審認被告犯後猶狡卸犯行，偵審中不知悔悟，有失民主國家司
    法改革訴求，且於原審時，被告要求給予事證及人證之請求，竟不予採納，而逕
    行判決，原審法官濫用職權、罔顧人權、羅織罪名云云，賜撤銷原判決，而指摘
    原判決不當，固亦非可取。惟原判決既有上開可議之處，自屬無可維持，應由本
    院撤銷改判。爰審酌被告明知鄭義急需現金週轉，收受其委託調現之支票後，不
    僅未代調現，反將之用以清償己身欠款，事後更虛言應付，避不見面，且迄今尚
    未獲得被害人鄭義之諒解，惟所侵占之支票數額非鉅，犯後未能坦承犯行，不知
    悔悟之犯罪後態度等一切情狀，乃量處如主文第二項所示之刑。
三、被告經合法傳喚，無正當理由不到庭，爰不待其陳述逕行判決。
據上論斷，應依刑事訴訟法第三百七十一條，第三百六十九條第一項前段，第三百六
十四條，第二百九十九條第第一項前段，刑法第三百三十五條第一項，罰金罰鍰提高
標準條例第一條前段，判決如主文。
本案經檢察官劉欽銘到庭執行職務。
中    華    民    國      九十三      年      八      月      十二     日
                                  臺灣高等法院臺南分院刑事第一庭
                                      審判長法官  黃    崑    宗
                                            法官  李    文    福
                                            法官  田    平    安
右正本證明與原本無異。
不得上訴。
                                      法院書記官  劉    岳    文
中    華    民    國      九十三      年      八      月      十三      日
附錄：本判決論罪科
刑法第三百三十五條第一項：
意圖為自己或第三人不法之所有，而侵占自己持有他人之物者，處五年以下有期徒刑
、拘役或科或併科一千元以下罰金。
前項之未遂犯罰之。
